---
title: "Poder estadístico y cálculo de muestra"
format: html
---

# Instalar y Cargar paquetes para el cálculo de análisis de poder estadístico

```{r}
install.packages("epiR")
```

```{r}
library(epiR)
```

# 1. Cálculo de muestra para un estudio de prevalencia (survey)

Para el cálculo de muestra de un estudio de prevalencia es necesaria la información sobre la prevalencia esperada (`Py`) y, opcionalmente, el tamaño de la población.

Caso 1: Un grupo de investigadores desea determinar la frecuencia de anemia en niños menores de 5 años de edad en el departamento de Ica. Un estudio previo en Arequipa, realizado en 106 499 niños, ha determinado que la prevalencia de anemia fue de 18.7 % (DOI: 10.5867/medwave.2020.07.8004).

¿Cuál sería el tamaño de muestra necesario?

Aquí, usamos la función `episssimpleestb()`: Sample size to estimate a binary outcome using simple random sampling

```{r}
epi.sssimpleestb(N = NA, Py = 0.187, 
                 epsilon = 0.20, error = "relative", 
                 se = 1, sp = 1, 
                 nfractional = FALSE, conf.level = 0.95)
```

Es necesario 418 participantes.

# 2. Cálculo de muestra para un estudio de casos y controles

Caso 2. Un investigador desea evaluar la asociación entre la exposición al humo del tabaco y el riesgo de sufrir un accidente cerebrovascular. Para ello, se comparará la frecuencia de exposición activa al humo de cigarrillo entre dos grupos: una muestra de pacientes diagnosticados por primera vez con accidente cerebrovascular isquémico (casos) y una muestra de pacientes sin antecedente de accidente cerebrovascular (controles).

Se plantea que el número de casos y controles será igual. El estudio busca detectar una razón de momios (odds ratio) de 1.85. Además, un estudio previo reportó que la prevalencia de exposición al humo de tabaco en los controles es del 22.4% (DOI: 10.1016/j.eclinm.2024.102515).

¿Cuál sería el tamaño de muestra necesario de casos y controles?

Aquí, usamos la función `epi.sscc()`: Sample size, power or minimum detectable odds ratio for an unmatched or matched case-control study

```{r}
epi.sscc(OR = 1.85, p1 = NA, 
         p0 = 0.224, n = NA, 
         power = 0.80, r = 1, 
         phi.coef = 0, design = 1, 
         sided.test = 2, conf.level = 0.95, 
         method = "unmatched", nfractional = FALSE, 
         fleiss = FALSE)
```

Es necesario 207 casos y 207 controles.

# 3. Cálculo de muestra para un estudio de cohorte

Caso 3. Un grupo de investigadores desea evaluar el efecto de la anemia sobre el riesgo de mortalidad en pacientes con trasplante renal. Para ello, reclutarán participantes del Hospital Regional de Ica y los seguirán durante 4 años para identificar los casos de fallecimiento. Los investigadores buscan tener un 80% de poder estadístico para detectar un riesgo de muerte 1.69 veces mayor en pacientes con anemia, en comparación con aquellos sin anemia ([DOI: 10.1111/j.1600-6143.2006.01727.x](https://doi.org/10.1111/j.1600-6143.2006.01727.x)), utilizando un nivel de significancia del 0.05. Un estudio previo reportó que, entre los pacientes con trasplante renal sin anemia, fallecieron 60 de 621.

**Pregunta:** ¿Cuál sería el tamaño de muestra necesario para los grupos de expuestos (con anemia) y no expuestos (sin anemia)?

Para responder, utilizamos la función `epi.sscohortt()`: *Sample size, power or minimum detectable incidence rate ratio for a cohort study using person or animal time data*.

```{r}
epi.sscohortt(irexp1 = 58/317, irexp0 = 60/621, FT = 4, n = NA, 
              power = 0.80, r = 1, design = 1, sided.test = 2, 
              nfractional = FALSE, conf.level = 0.95)
```

Es necesario 177 de expuestos y 177 no expuestos.

# 4. Cálculo de poder estadístico

**Caso 4.** Un grupo de investigadores desea evaluar el efecto de la anemia sobre el riesgo de mortalidad en pacientes con trasplante renal. Para ello, reclutarán participantes del Hospital Regional de Ica y los seguirán durante 4 años para identificar los casos de fallecimiento. Se planea incluir a 150 pacientes con trasplante renal y anemia y a 150 pacientes con trasplante renal sin anemia, con el objetivo de detectar un riesgo de muerte asociado a la anemia de 1.69 ([DOI: 10.1111/j.1600-6143.2006.01727.x](https://doi.org/10.1111/j.1600-6143.2006.01727.x)), utilizando un nivel de significancia de 0.05. Un estudio previo reportó que, entre los pacientes con trasplante renal **sin** anemia, fallecieron 60 de 621.

Pregunta: ¿Cuál es el poder estadístico con el tamaño de muestra propuesto para cada grupo?

Para responder, utilizamos la función `epi.sscohortt()`: *Sample size, power or minimum detectable incidence rate ratio for a cohort study using person or animal time data*.

```{r}
epi.sscohortt(irexp1 = 58/317, irexp0 = 60/621, FT = 4, n = 300, 
              power = NA, r = 1, design = 1, sided.test = 2, 
              nfractional = FALSE, conf.level = 0.95)
```

Tendremos un poder estadístico de 73% para recharazar correctamente la hipótesis nula.
