---
title: "Examen g8"
author: "G8"
format: html
editor: visual
---

# **Participantes**

-Araujo Garcia Jhulyan Edwin

-KAREN ELIZABETH BORJAS FALCON

# Paquetes para resumir datos

Instalar paquetes

```{r}
#install.packages("gtsummary")
#install.packages("finalfit")
#install.packages("flextable")
```

Cargar paquetes

```{r}
library(tidyverse)
library(here)
library(rio)
library(gtsummary) ## Para la "Tabla 1"
library(finalfit)
library(flextable)
```

# Cargando los datos

```{r}
data_dengue <- import(here("data", "dengue.csv"))
```

### La "estructura" de los datos

```{r}
str(data_dengue)
```

# 1. Resumen de variables categóricas

```{r}
table(data_dengue$Resultado, useNA = "ifany")
```

```{r}
table(data_dengue$Tipo_Zona, useNA = "ifany")
```

Tidyverse

```{r}
data_dengue |> 
  dplyr::count(Tipo_Vivienda, sort = TRUE)
```

Valores perdidos en proporciones:

```{r}
prop.table(table(data_dengue$Tipo_Vivienda, useNA = "ifany"))
```

# 2. Resumen de variables continuas

```{r}
mean(data_diabetes$Edad, na.rm = TRUE)
```

```{r}
sd(data_diabetes$Edad, na.rm = TRUE)
```

```{r}
min(data_dengue$Edad, na.rm = TRUE) # Proporciona el valor mínimo

IQR(data_dengue$Edad, na.rm = TRUE) # Calcula el rango intercuartilico

median(data_dengue$Edad, na.rm = TRUE) # Calcula la mediana
```

### `Summary()` para calcular todas las medidas, a la vez.

```{r}
summary(data_dengue$Edad)
```

## Mediana/media

```{r}
mean(data_dengue$Edad, na.rm = T)
```

```{r}
median(data_dengue$Edad, na.rm = T)
```

Visualmente

```{r}
par(mfrow=c(1,2)) # Configuramos e número de elementos por Figura
hist(data_dengue$Edad)
hist(data_dengue$Edad)
```

# \[resumen\] Por otra variable

Es el resumen de datos por otra variable usando la función `group_by()` y `summarize()`

```{r}
data_dengue |> 
  group_by(Edad) |> 
  summarise(n_observ = n(),
            porcentaje = (n_observ / nrow(data_dengue)*100))
```

```{r}
data_dengue |>  
  group_by(Edad) |> 
  summarize(promedio = mean(Edad, na.rm = T))
```

Usando `across()` para multiples estadísticos descriptivos para multiples variables

```{r}
data_dengue |> 
  group_by(Distrito) |> 
  summarize(across(.cols = where(is.numeric),
                   .fns = list("promedio" = mean, "DE" = sd, 
                               "máximo" = max),
                   na.rm = TRUE))
```

# La "Tabla 1" con gtsummary

```{r}
#install.packages("finalfit")
#install.packages("gtsummary")
```

```{r}
library(gtsummary)
```

Tabla 1 básico

```{r}
data_dengue |> 
  select(Genero, Edad, NS1, IgG, IgM, Zona, Tipo_Zona, Tipo_Vivienda, Distrito, Resultado) |> 
  tbl_summary()
```

```{r}
data_dengue |> 
  select(Genero, Edad, NS1, IgG, IgM, Zona, Tipo_Zona, Tipo_Vivienda, Distrito, Resultado) |> 
  tbl_summary(
    by = Genero
  )
```

## Configurando el estilo e idioma

```{r}
theme_gtsummary_language(language = "es") # idioma es = español
theme_gtsummary_journal(journal = "jama")
```

```{r}
data_dengue |> 
  select(Genero, Edad, NS1, IgG, IgM, Zona, Tipo_Zona, Tipo_Vivienda, Distrito, Resultado) |> 
  tbl_summary(
    by = Genero
  )
```

## Recodificación de variables y adición de nombres correctos a variables

```{r}
data_dengue_0 = data_dengue |>
  mutate(
    Edad = ff_label(Edad, "Edad (años)"),
    
    Edad = as.factor(Edad) |>
      fct_relevel("≤25", "26-35", "36-50", ">50") |> 
      ff_label("Grupo etario"),
    
    NS1 = ff_label(NS1, "NS1 test de antigeno"),
    
    IgM = ff_label(IgM,"Inmunoglobulina M"),
    
    Genero = as.factor(Genero) |>
      fct_recode("Femenino" = "Femenino",
                 "Masculino" = "Masculino") |>
      fct_relevel("Femenino", "Masculino") |> 
      ff_label("Genero"),
    
    Tipo_Zona = as_factor(Tipo_Zona) |> 
      fct_relevel("Desarrollada", "No Desarrollada") |>
      ff_label("Tipo de Zona"),
    
    Resultado = ff_label(Resultado, "Resultado de dengue")
    )
```

```{r}
tabla_1.v1 = data_dengue_0 |> 
  select(Edad, NS1, IgM, Genero, Tipo_Zona, Resultado) |> 
  tbl_summary(by = Resultado) 
```

Añadiendo nombre a la variable dependiente

```{r}
tabla_1.v2 = data_dengue_0 |> 
  select(Edad, NS1, IgM, Genero, Tipo_Zona, Resultado) |> 
  tbl_summary(by = Resultado) |> 
  modify_spanning_header(all_stat_cols() ~ "**Dengue**") |>
  add_overall() 
```

```{r}
tabla_1 = data_dengue_0 |> 
  select(Edad, NS1, IgM, Genero, Tipo_Zona, Resultado) |> 
  tbl_summary(by = Resultado) |> 
  modify_spanning_header(all_stat_cols() ~ "**Dengue**") |>
  add_overall() |> 
  modify_caption("**Tabla 1**. Características de los pacientes con Dengue")
```

```{r}
install.packages("flextable")
library(flextable)
```

```{r}
tabla_1_flex = as_flex_table(tabla_1) # Convertir a flex table
save_as_docx(tabla_1_flex, path = "tabla_1_flex.docx") # Guardar tabla
```
